【裁判字號】    92,簡上,236
【裁判日期】    921120
【裁判案由】    給付買賣價金
【裁判全文】
臺灣臺中地方法院民事判決  九十二年度簡上字第二三六號
    上  訴  人  總瑩建設股份有限公司
    法定代理人  乙○○○
    上  訴  人  丙○○
    共      同
    訴訟代理人  鄭雪櫻律師
    被上訴  人  甲○○        住台北縣永和市○○路四六巷四二之一號四樓
    訴訟代理人  林邦賢律師
    複代理  人  林根煌律師
右當事人間請求給付買賣價金事件，上訴人對於中華民國九十二年四月十一日本院臺
中簡易庭九十一年度中簡字第二九八六號第一審判決提起上訴，經本院於九十二年十
一月六日辯論終結，判決如左：
    主      文
上訴駁回。
第二審訴訟費用由上訴人負擔。
    事實及理由
一、被上訴人起訴主張：上訴人總瑩建設股份有限公司（下稱總瑩公司）於民國九十
    年間在上訴人丙○○所有坐落台中市○○區○○段三九地號土地上興建房屋，推
    出名為「文心假期」之房屋預售案，上訴人明知所銷售之「文心假期」房屋之夾
    層設計不合法，竟仍於所銷售之廣告中標榜「創意坪數」、「夢幻坪數」、「挑
    空補平、室內面積增加約八坪」等文字，並於平面圖內刊載上、下層之夾層設計
    ，且於工地現場所搭建之樣品屋亦以夾層設計式樣供人參觀，並由現場銷售人員
    向被上訴人表示上開房屋挑高樓層為夾層設計等語，使被上訴人誤以為上訴人總
    瑩公司銷售之上開房屋夾層設計係屬合法，被上訴人遂於九十年九月二十日分別
    與上訴人總瑩公司、丙○○簽立房屋買賣合約書、土地買賣合約書，購買該「文
    心假期」編號Ｂ５棟第十八層樓之預售房屋（即系爭房屋）及坐落基地所有權應
    有部分（即系爭土地）。又系爭土地買賣契約第十二條以及系爭房屋買賣契約第
    二十四條均約定，系爭土地、房屋買賣契約彼此間具有不可分之關係，被上訴人
    已依約繳納部分房屋買賣價款新臺幣（下同）四萬二千五百十元於上訴人總瑩公
    司，及繳交部分土地價款三十五萬元於上訴人丙○○後，被上訴人始發現上訴人
    總瑩公司所申請「文心假期」房屋建造執照並無夾層設計，系爭房屋夾層設計並
    不合法，被上訴人至此始知遭上訴人詐欺而受騙，上訴人總瑩公司以不實廣告之
    欺罔詐術行為致被上訴人陷於錯誤而簽立系爭土地、房屋買賣契約，被上訴人自
    得撤銷買受系爭土地、房屋買賣契約之意思表示。且上訴人總瑩公司無法依約提
    供具有合法夾層設計之系爭房屋，被上訴人亦得依民法第三百五十九條規定解除
    系爭土地及房屋買賣契約。被上訴人並已於九十一年七月以存證信函向上訴人同
    時為撤銷並解除系爭房地買賣契約之意思表示，上訴人自應將受領之價金返還被
    上訴人。爰依不當得利及解除契約之法律關係，請求上訴人總瑩公司給付被上訴
    人四萬二千五百十元、上訴人丙○○給付被上訴人三十五萬元，及各自起訴狀繕
    本送達被告翌日即九十一年九月十四日起至清償日止，按年息百分之五計算之利
    息。並於本院聲明：駁回上訴。
二、上訴人則以：(一)上訴人係依台中市政府工務局核准之規劃原則與工程圖樣施作系
    爭房屋，且系爭房屋樓高為三米六，上訴人並無違法或違約之情事。(二)本件現場
    樣品屋樣品屋係裝設活動式樓板作為裝潢之參考，並無固定夾層屋之裝飾，且廣
    告圖說亦無夾層字樣之表示，被上訴人對此未實際查證，顯屬誤解。(三)系爭房屋
    買賣契約並無夾層設計之約定，被上訴人係簽立工程確認單自行委託裝潢業者施
    作夾層裝潢，應由被上訴人自行負責，故上訴人並無隱匿、詐欺之情事等語，作
    為抗辯。並於本院聲明：原判決廢棄，被上訴人第一審之訴駁回。
三、下列事實，業據被上訴人提出系爭土地、房屋買賣契約各一件、繳款收據三件、
    存證信函一件等影本為證，並有上訴人提出之使用執照影本一件在卷可按，且為
    兩造所不爭執，應堪信為真實：
  (一)被上訴人於九十年九月二十日分別與上訴人總瑩公司、丙○○簽立房屋買賣合約
    書、土地買賣合約書，購買該「文心假期」編號Ｂ５棟第十八層樓之系爭房屋及
    坐落基地所有權應有部分之系爭土地。系爭土地買賣契約第十二條以及系爭房屋
    買賣契約第二十四條均約定，系爭土地、房屋買賣契約彼此間具有不可分之關係
    。
  (二)被上訴人已依約繳納部分房屋買賣價款四萬二千五百十元於上訴人總瑩公司，並
    繳交部分土地價款三十五萬元於上訴人丙○○。
  (三)被上訴人於九十一年七月間，以遭上訴人總瑩公司詐欺而誤認系爭房屋得合法施
    作夾層設計為由，同時對上訴人撤銷並解除系爭房屋、土地買賣契約之意思表示
    。
  (四)上訴人總瑩公司向主管機關申請系爭房屋該棟大樓之建造執照，實際並無夾層設
    計。
四、按因被詐欺而為意思表示者，表意人得撤銷其意思表示。民法第九十二條第一項
    前段定有明文。又所謂詐欺，不以積極之欺罔行為為限，倘在法律上、契紙上或
    交易之習慣上負有告知義務者，其單純之緘默亦構成詐欺（最高法院三十三年上
    字第八八四號判例亦同此意旨）。本件被上訴人主張：上訴人總瑩公司係以不實
    廣告之欺罔詐術行為，致被上訴人陷於錯誤而認系爭房屋得合法興建夾層，始與
    上訴人總瑩公司、丙○○分別簽立系爭房屋及土地買賣契約等語。為上訴人所否
    認，並以前揭情詞置辯。經查：
  (一)兩造係於九十年九月二十日簽立系爭房屋及土地買賣契約，有如前述。綜參系爭
    房屋買賣契約內容，標提明揭「茲為文心假期房屋預定買賣事宜，雙方同意‧‧
    ‧」、第一條約定：「本預售屋所記載‧‧‧」、第五條約定房屋面積誤差及其
    價款找補之約定等語，及系爭房屋該棟大樓係於九十一年八月七日始取得使用執
    照，有上訴人提出之使用執照影本一件附卷可證，則被上訴人與上訴人總瑩公司
    所簽立者係屬預售屋買賣契約，並非成屋之買賣，甚為明確。
  (二)證人黃明裕即被上訴人之夫於原審證述：伊與被上訴人前來台中看屋，看到報紙
    廣告就跟上訴人總瑩公司聯絡，當時「文心假期」較低樓層部分結構體已經蓋好
    ，上訴人總瑩公司有找其中幾間作成樣品屋，上訴人總瑩公司的廣告載有夾層設
    計，且樣品屋也有作夾層設計等語明確（見原審卷第一二○頁）。且證人藍美珠
    即為上訴人總瑩公司銷售系爭房地之現場銷售人員於本院亦證述：「一審卷附十
    二頁之廣告圖我是在簽拆款表之前就已經有拿給被上訴人看過了」、「（問：當
    時上訴人公司所銷售的樣品屋是否有如一審卷附十二頁之廣告圖之設計？）有類
    似一審卷附十二頁之廣告圖之設計，但並不完全一樣。」等語（見本院九十二年
    八月四日準備程序筆錄），並有原告提出之報紙廣告及廣告圖說附卷可證（見原
    審卷附第十一、十二頁）。則被上訴人與上訴人總瑩公司簽立系爭房屋買賣契約
    前，上訴人總瑩公司係以內載夾層設計報紙廣告、廣告圖說及現場施作夾層之樣
    品屋等方式，向被上訴人宣傳銷售系爭房屋，自堪認定。
  (三)兩造於九十年九月二十日除簽立系爭房屋及土地買賣契約外，被上訴人同時簽立
    「裝潢工程確認單」，並與上訴人總瑩公司約定系爭房屋內依「裝潢工程確認單
    」之附圖即：「劃有上、下夾層設計之圖示」（下稱系爭夾層設計圖示）所施作
    之工程費用五十八萬元，係包含於系爭房屋買賣契約總價款內，又被上訴人簽立
    「裝潢工程確認單」當日，約定施作系爭夾層設計圖示工程之裝潢業者並未到場
    等情，有系爭夾層設計圖示及確認單影本各一件附卷可證（見原審卷第一四五、
    一二九頁），並據證人藍美珠於本院證述：確認單所附記施作如附圖之附圖就是
    指一審卷附一四五頁之附圖，確認單及系爭房屋的合約書都是同一天作成的；簽
    確認單時，裝潢公司的人員當時並沒有到場等語明確，且上訴人亦自陳：上開裝
    潢工程確認單所載五十八萬元係為系爭房屋總價款之一部分（（見本院九十二年
    九月一日準備程序筆錄），堪認屬實。
  (四)按所謂「夾層」，係夾於樓地板與天花板間之樓層，因涉及建物之高度、總樓地
    板面積及載重等問題，必須於申請建造執照時提出申請並經審查合格始可興建，
    否則即應於法定容積內依法辦理變更設計，倘未依法申請興建之夾層，縱實際業
    以夾層式樣興建並完成交屋，嗣如進行二次施工加蓋夾層，仍屬違建，將受罰鍰
    、受勒令停工或強制拆除之處分，此觀建築技術規則設計施工篇第一條第十五款
    、建築法第二十五條第一項、第三十條、第三十九條、第八十六條之規定甚明。
    則本件自上訴人總瑩公司之角度言，包括系爭房屋在內之「文心假期」房屋係上
    訴人總瑩公司所興建銷售，上訴人總瑩公司乃專業之建商，對於上述建築法令等
    相關規定自相當熟稔，且觀諸前開證人藍美珠對被上訴人銷售系爭房屋之過程，
    及上訴人總瑩公司刊登之報紙廣告及出具之廣告圖說，其內記載「創意坪數」、
    「夢幻坪數」、「挑空補平、室內面積增加約八坪」等文字，並於平面圖內刊載
    上、下層之夾層設計圖案及夾層樣品屋照片等情，顯見上訴人總瑩公司係以夾層
    設計作為系爭房屋之銷售策略，甚為明確。另本件自被上訴人即買受人之角度言
    ，被上訴人僅係一般之消費者，與上訴人總瑩公司相較，自相當欠缺上述建築法
    令等相關規定之專業知識，且被上訴人之所以購買系爭房屋，衡情無非僅是希望
    透過夾層設計之方式增加系爭房屋之面積及其空間之利用，始會受上訴人總瑩公
    司之上開銷售手法之吸引並買受系爭房屋，亦甚明確。
  (五)綜核上開第(一)至(四)點所述，可知系爭房屋係屬預售屋買賣性質，且具有建築專業
    知識之上訴人總瑩公司在未合法申請夾層設計之情形下，竟提供具有夾層設計之
    廣告圖說及樣品屋等方式，任由現場銷售人員即證人藍美珠對欠缺建築專業知識
    之一般消費者即被上訴人宣傳銷售系爭房屋。則上訴人總瑩公司既係以夾層設計
    作為銷售系爭房屋之誘因，自應同時對被上訴人負有說明該夾層設計是否合法之
    義務，始符誠信原則。詎上訴人總瑩公司非但怠於說明系爭房屋之夾層設計並非
    合法，甚且以系爭房屋得興建夾層作為廣告銷售手法，並於簽立系爭房屋買賣契
    約同時，又使被上訴人簽立包含於系爭房屋總價款內之工程費用高達五十八萬元
    之「裝潢工程確認單」，自足令被上訴人誤認日後倘依樣品屋或依「裝潢工程確
    認單」之附圖即：系爭夾層設計圖示為相同之二次施工，應有不致違反法令之情
    事，依前開判例意旨，自堪認上訴人總瑩公司係以消極不告知之方式為欺罔詐術
    之行為，致被上訴人就交易上認為重要之房屋性質陷於錯誤，並進而與上訴人總
    瑩公司簽立系爭房屋買賣契約。
  (六)至證人藍美珠於本院固證稱：伊向被上訴人銷售系爭房屋時，該棟大樓已經蓋了
    二十樓，被上訴人也有實際去看其欲買的系爭房屋等語。惟系爭房屋大樓係於被
    上訴人與上訴人總瑩公司簽立系爭房屋買賣契約後近一年即：九十一年八月七日
    ，始取得使用執照，且上訴人總瑩公司乃以具有夾層設計之廣告圖說及樣品屋等
    方式，向被上訴人推銷系爭房屋，甚且在簽立系爭房屋買賣契約同時又使被上訴
    人簽立「裝潢工程確認單」，均如前述。從而，在簽立系爭房屋買賣契約時，系
    爭房屋尚未取得使用執照之情形下，上訴人總瑩公司之上開行為，顯足使被上訴
    人陷於日後倘依樣品屋或依「裝潢工程確認單」之附圖即：系爭夾層設計圖示所
    為相同之施工，係屬合法施工之誤認，是不論證人藍美珠前開所陳是否屬實，均
    無從作為被上訴人非因上訴人總瑩公司之詐欺行為而陷於錯誤之理由，附此敘明
    。
  (七)又上訴人抗辯：本件現場樣品屋係裝設活動式樓板作為裝潢之參考，並無固定夾
    層屋之裝飾，且廣告圖說亦無夾層字樣之表示，被上訴人對此未實際查證，顯屬
    誤解等語。惟本件上訴人總瑩公司一方面既並未向主管機關申請夾層之設計，另
    方面卻以具有夾層設計之廣告圖說、樣品屋向被上訴人宣傳銷售系爭房屋，且未
    積極明確告知被上訴人所出售者並非夾層屋或屬無法興建夾層之房屋，上訴人總
    瑩公司實難脫免詐欺之責，有如前述。反面言之，上訴人總瑩公司倘未以具夾層
    設計之廣告圖說、樣品屋等欺罔之舉推銷系爭房屋，被上訴人當不致陷於錯誤。
    於此情形，豈有要求消費者即被上訴人須自己實際查證是否誤解廣告圖說乃至樣
    品屋之內容，並進而作為卸免上訴人總瑩公司詐欺責任之理。此外，上訴人就系
    爭房屋倘依現場樣品屋乃至系爭夾層設計圖示所施作之夾層裝潢，係與建築法規
    所定之夾層無涉且未違法等情，復未舉證以實其說，是上訴人前開所辯，自不足
    採信。
  (八)至上訴人抗辯：系爭房屋買賣契約並無夾層設計之約定，被上訴人係自行委託裝
    潢業者施作夾層裝潢，應由被上訴人自行負責等語。經查：
  1.證人藍美珠固於本院證稱：原審卷附第十二頁之廣告圖只是給被上訴人作為參考
    用的，又被上訴人簽立之裝潢工程確認單及其系爭夾層設計圖，係被上訴人另外
    請裝潢公司為其裝潢等語。惟依前所述，兩造於九十年九月二十日除簽立系爭房
    屋及土地買賣契約外，當日在約定依「裝潢工程確認單」之附圖即：系爭夾層設
    計圖示施作工程之裝潢業者並未到場之情形下，被上訴人又同時簽立「裝潢工程
    確認單」，並與上訴人總瑩公司約定系爭房屋內依系爭夾層設計圖示所施作高達
    五十八萬元之工程費用，係包含於系爭房屋買賣契約總價款內等情，有如前述。
    於此情形，倘謂系爭房屋買賣契約之內容並未包括系爭夾層設計圖之約定，顯與
    實情不符，已堪認上訴人前開所辯，不足採信。
  2.況判斷本件被上訴人得否撤銷買受系爭房屋意思表示之重點，乃在於被上訴人是
    否因上訴人總瑩公司之詐欺行為，致被上訴人陷於錯誤而簽立系爭房屋買賣契約
    ，並非在於系爭房屋買契約內容、範圍究意為何。依前所述，本件上訴人總瑩公
    司之行為，既足使被上訴人誤認其購買之系爭房屋得合法興建夾層，自不因系爭
    房屋買賣契約內有無施作夾層之約定，而影響前述上訴人總瑩公司詐欺行為之認
    定，益見上訴人前開所辯，顯屬無據，並無可採。
  (九)從而，上訴人總瑩公司係以不實廣告之欺罔詐術行為，致被上訴人陷於錯誤而認
    系爭房屋得合法興建夾層，始與上訴人總瑩公司、丙○○分別簽立系爭房屋及土
    地買賣契約，實堪認定。是被上訴人主張其得撤銷與上訴人總瑩公司間之系爭房
    屋買賣契約，自屬有據。
五、又系爭土地及房屋買賣契約二者間係具不可分之關係，有如前述。則系爭土地及
    房屋買賣契約，性質上屬於聯立契約，應同其命運，違反其中一契約，即無從期
    待可單獨履行另一契約，本件被上訴人既得撤銷與上訴人總瑩公司間之系爭房屋
    買賣契約，則被上訴人於九十一年七月據以一併撤銷與上訴人總瑩公司、丙○○
    間之系爭房屋、土地買賣契約，自無不合（最高法院八十六年度台上字第二六六
    五號判決參照），附此敘明。
六、按無法律上之原因而受利益，致他人受損害者，應返還其利益；又受領人於受領
    時，知無法律上之原因或其後知之者，應將受領時所得之利益，或知無法律上之
    原因時，所現存之利益，附加利息，一併償還，民法第一百七十九條前段、第一
    百八十二條第二項定有明文。本件被上訴人與上訴人總瑩公司、丙○○間之系爭
    房屋、土地買賣契約，業經被上訴人以遭受詐欺為由予以撤銷，有如前述。則上
    訴人總瑩公司、丙○○受領系爭房屋、土地買賣價金，即屬無法律上原因而受有
    利益，並使被上訴人受有支付系爭房屋、土地買賣價金之損失，其間亦顯具有直
    接因果關係。從而，被上訴人依不當得利之法律關係，請求上訴人總瑩公司給付
    被上訴人四萬二千五百十元、上訴人丙○○給付被上訴人三十五萬元，及各自起
    訴狀繕本送達被告翌日即九十一年九月十四日起至清償日止，按年息百分之五計
    算之利息，為屬有據，應予准許。原審為上訴人敗訴之判決，並依兩造之聲請酌
    定相當擔保金准予假執行及免為假執行，核無不合。上訴意旨指摘原判決不當，
    求予廢棄改判，為無理由，應予駁回其上訴。
七、兩造其餘攻擊防禦方法，經審酌後，核與判決結果不生影響，爰不一一論述，併
    此敘明。
據上論結，本件上訴為無理由，依民事訴訟法第四百三十六條之一第三項、第四百四
十九條第一項、第七十八條、第八十五條第一項但書，判決如主文。
中      華      民      國    九十二    年      十一    月     二十     日
                              臺灣臺中地方法院民事第五庭
~B審判長法官  張惠立
~B法      官  王邁揚
~B法      官  何世全
右為正本係照原本作成
本判決不得上訴
中      華      民      國    九十二    年      十一    月     二十     日
~B法院書記官


司法院資訊處製作；財團法人民間司法改革基金會備份。
